臺灣高等法院刑事判決
109年度上訴字第2640號
上  訴  人  
即  被  告  乙○○


上列上訴人因家暴傷害等案件，不服臺灣桃園地方法院108年度
訴字第830號，中華民國109年5月26日第一審判決（起訴案號：
臺灣桃園地方檢察署107年度偵字第15994號），提起上訴，本院
判決如下：
    主  文
上訴駁回。
    事  實
一、乙○○係成年人，為丙○○（人別資料詳卷）之同居人，甲○○（
    民國00年0月生，人別資料詳卷，下稱A女）係丙○○之女，其
    3人共同居住於桃園市○○區住處（地址詳卷，下稱○○住處）
    ，乙○○與A女間為家庭暴力防治法第3條第2款所定之家庭成
    員關係。乙○○明知A女為未滿12歲之兒童，竟基於傷害兒童
    之犯意，於106年10月26日至同年11月22日間某日，在○○住
    處，手持竹棍毆打A女臀部數次，致A女受有臀部多處瘀傷之
    傷害。
二、案經A女告訴暨桃園市政府訴由臺灣桃園地方檢察署檢察官
    偵查起訴。
    理  由
壹、證據能力：
一、按被告以外之人（包括證人、鑑定人、告訴人、被害人及共
    同被告等）於審判外之陳述雖不符刑事訴訟法第159條之1至
    之4等4條之規定，而經當事人於審判程序同意作為證據，法
    院審酌該言詞陳述或書面陳述作成時之情況，認為適當者，
    亦得為證據；當事人、代理人或辯護人於法院調查證據時，
    知有刑事訴訟法第159條第1項不得為證據之情形，而未於言
    詞辯論終結前聲明異議者，視為有前項之同意，同法第159
    條之5定有明文。檢察官、上訴人即被告乙○○（下稱被告）
    對於本判決下列所引用之各項被告以外之人於審判外之陳述
    ，於本院準備程序時對於證據能力均表示無意見而不予爭執
    （見本院卷第60、61頁），且迄至言詞辯論終結前亦未再聲
    明異議，本院審酌上開證據資料製作時之情況，尚無違法不
    當及證明力明顯過低之瑕疵之情形，依上條規定，認例外均
    具有證據能力。
二、本案以下引用之非供述證據，均依法定程序製作、取得，與
    本案具有關聯性，業經本院依法踐行調查證據程序，檢察官
    、被告均不爭執該等證據之證據能力，亦查無依法應排除其
    證據能力之情形，依刑事訴訟法第158條之4反面規定，均具
    證據能力。
貳、實體部分：
一、訊據被告固不否認有手持竹棍毆打A女，致A女臀部瘀青等情
    ，惟矢口否認有何傷害犯行，辯稱：我是因A女說謊而行使
    其母親授權的懲戒權，並無傷害之故意；我沒有「暴打」A
    女，是社會局教導A女說她身上的傷勢是被我打的，傷勢沒
    有像社會局拍的相片那麼恐怖云云。經查：
　㈠上揭事實，業據被告於檢察官訊問時坦承：屁股的傷是我打
    的，我承認我有為了管教用竹棍子打被害人的屁股10下等語
    （見臺灣桃園地方檢察署107年度偵字第15994號卷〈下稱偵
    卷〉第16頁正背面、17、21、23頁）；及於原審時供承：我
    承認有用竹棍打她臀部，我承認打手心跟屁股等語（見原審
    審訴字卷第70頁、原審訴字卷第196頁），並經證人即告訴
    人A女於偵查及原審時證述明確（見107年度他字第1321號卷
    〈下稱他字卷〉第42頁、原審訴字卷第68、69頁），復有○○醫
    療財團法人○○○○○○醫院診斷證明書載明「臀部多處瘀傷」(
    見他字卷第15頁)及告訴人106年11月22日拍攝臀部傷勢照片
    (見他字卷第21頁)等在卷可稽，足認被告前揭任意性自白與
    事實相符，堪以採信。
  ㈡至被告雖辯稱：是因A女說謊而行使懲戒權，並無傷害之故意
    云云。惟按民法第1085條固規定：「父母得於必要範圍內，
    懲戒其子女」，但應為實施保護教養所必要之範圍內行使其
    懲戒權，若逾此範圍，在刑法上仍構成犯罪（最高法院71年
    度台上字第7032號判決意旨參照）。而法律之所以承認父母
    之責任及相關權利，乃因子女需要保護與協助，以利子女能
    夠在社會團體中發展出自我負責之人格。故國家對於父母之
    責任及權利，包括懲戒權之行使，應予監督，俾確保子女之
    身體及人格發展不致受到父母濫用親權之傷害。職此，民法
    第1085條所規定之懲戒權，其本質乃基於子女之利益，父母
    並非當然得以援為阻卻違法事由。而民法第1085條之「必要
    範圍」，自應審酌父母行使懲戒權之手段是否適合於教育子
    女之目的，兩者間之關係是否相當，以綜合認定之，亦即所
    謂「必要範圍」，應解為必須在保護教養必要之範圍內，按
    子女之家庭環境、性別、年齡、健康及性格、過錯之輕重等
    情狀定其程度，如果逾越必要之範圍為過度懲戒，例如採用
    傷害身體或危害生命之殘忍苛酷手段時，則為親權之濫用，
    自非依法懲戒之行為，不得阻卻違法。查本案被告僅係A女
    母親丙○○之同居人，3人固同住於○○住處，惟其手持竹棍毆
    打A女，造成A女臀部多處瘀傷，已如上述，顯已逾越保護、
    教養未成年人之社會目的，尚非懲戒權之必要行使，應認其
    主觀上具有傷害之故意甚明。此外，本案檢察官起訴及本院
    認定之犯罪事實乃係「被告手持竹棍毆打A女臀部數次，致A
    女受有臀部多處瘀傷之傷害」，且被告於偵審中亦坦承有持
    用竹棍打被害人臀部乙節，已如上述，是關於告訴人A女於
    偵審中指訴其身體其他部位所受之傷害亦係被告所造成乙節
    ，本院並未憑採，則被告關於此部分之抗辯，顯有誤會，附
    此敘明。
　㈢綜上所述，被告前揭所辯，顯係事後圖卸刑責之詞，不足採
    信。被告上開犯行事證明確，洵堪認定，應依法論科。
二、論罪：
　㈠按行為後法律有變更者，適用行為時之法律，但行為後之法
    律有利於行為人者，適用最有利於行為人之法律，刑法第2
    條第1項定有明文。查被告行為後，刑法第277條第1項修正
    前規定：「傷害人之身體或健康者，處3年以下有期徒刑、
    拘役或1千元以下罰金」，修正後則規定：「傷害人之身體
    或健康者，處5年以下有期徒刑、拘役或50萬元以下罰金」
    ，是修正後之法定刑高於修正前之法定刑。經比較新舊法之
    結果，自以修正前刑法第277條第1項規定較有利於被告等，
    依刑法第2條第1項前段規定，自應適用行為時即修正前刑法
    第277條第1項之規定論處。
　㈡次按刑法總則之加重，係概括性之規定，所有罪名均一體適
    用；刑法分則之加重，係就犯罪類型變更之個別犯罪行為予
    以加重，成為另一獨立之罪名。兒童及少年福利與權益保障
    法第112條規定成年人教唆、幫助或利用兒童及少年犯罪或
    與之共同實行犯罪，加重其刑至二分之一，其加重係概括性
    之規定，對一切犯罪皆有其適用，自屬刑法總則加重之性質
    ；至「故意對兒童及少年犯罪」加重其刑至二分之一，係對
    被害人為兒童及少年之特殊要件予以加重處罰，乃就犯罪類
    型變更之個別犯罪行為予以加重，屬刑法分則加重之性質（
    最高法院99年度台上字第6667號判決可資參照）。本件被告
    所犯刑法第277條未就被害人之年齡設有特別處罰規定，被
    告為成年人，告訴人A女係於00年0月生，於本案案發時為未
    滿12歲之兒童，有其等戶籍資料查詢結果附卷可考（見他字
    卷第3、53頁），是核被告所為，係犯兒童及少年福利與權
    益保障法第112條第1項前段、刑法第277條第1項之成年人故
    意對兒童犯傷害罪。
　㈢末按家庭暴力係指家庭成員間實施身體、精神或經濟上之騷
    擾、控制、脅迫或其他不法侵害之行為；而家庭暴力罪即指
    家庭成員間故意實施家庭暴力行為而成立其他法律所規定之
    犯罪，家庭暴力防治法第2條第1款、第2款分別定有明文。
    查A女係被告之同居人丙○○之女，3人在○○住處同居，被告與
    A女間具有家庭暴力防治法第3條第2款所定之家庭成員關係
    。惟因家庭暴力防治法第2條第2款所稱之家庭暴力罪並無科
    處刑罰規定，是僅依上開刑法罪名之規定予以論罪科刑即足
    ，併予說明。
三、本院駁回上訴之理由：　　
　㈠原審以被告犯罪明確，適用兒童及少年福利與權益保障法第1
    12條第1項前段，修正前刑法第277條第1項，刑法第2條第1
    項前段、第11條前段、第41條第1項前段，刑法施行法第1條
    之1第1項、第2項前段之規定，並說明審酌被告率爾以前揭
    方式僭行懲戒權，致被害人受有上開傷勢，所為誠應非難，
    兼衡被告犯罪動機、目的、手段、情節暨犯後尚知坦承其非
    之態度等一切情狀，而量處拘役50日，並諭知易科罰金之折
    算標準。原審顯已斟酌刑法第57條各款所列情狀，經核原判
    決認事用法，洵無違誤，量刑亦屬妥適。
　㈡被告上訴意旨猶執前揭情詞否認犯行，並請求從輕量刑云云
    。惟按量刑之輕重，係屬裁判之事實審法院得依職權自由裁
    量之事項，苟於量刑時，已依行為人之責任為基礎，並斟酌
    刑法第57條各款所列情狀，而未逾越法定範圍，又未濫用其
    職權，即不得遽指為違法（最高法院99年台上字第189號判
    決意旨參照）。原判決於量刑時，既已依上揭規定說明係審
    酌前揭各項情狀，詳如前述，而量處上揭刑度，既未逾越法
    定刑度，又未濫用自由裁量之權限，尚難認有何違法或不當
    之可言。本院復審酌被告為智識成熟之成年人，與被害人之
    母親既為同居人之關係，對於被害人之說謊行為，本應探究
    其行為偏差之起因，與其理性溝通，善盡保護、教養未成年
    人之責任，然被告卻以教養懲戒權為由，毆打被害人成傷，
    所為實值非難，然被告上訴意旨卻一再強調被害人說謊行為
    、安置中心看管問題、指摘社會局處理方式等語（見本院卷
    第93、95頁），毫無正視己非之悔意，自難認有何減輕其刑
    之餘地。綜上所述，被告否認傷害犯罪提起上訴，惟其所辯
    並非可採，已如前述，其上訴並無理由，應予駁回。
四、被告經本院合法傳喚，無正當理由而未到庭，爰依法不待其
    陳述，逕行判決。至被告嗣於109年10月7日提出自白書，其
    上固記載：被告於前往開庭之途中發生行車糾紛，於第一時
    間撥打電話給書記官知道，並不是被告不到庭等語（見本院
    卷第93頁），惟被告並未檢附任何審判期日當日曾向公務機
    關報案或其他行車糾紛之相關證明文件以供本院審酌，自難
    認其有何正當理由，併此說明。
據上論斷，應依刑事訴訟法第368條、第371條，判決如主文。
本案經檢察官林蔚宣提起公訴，檢察官侯名皇到庭執行職務。
中　　華　　民　　國　　109 　年　　10　　月　　22　　日
                  刑事第一庭    審判長法　官  李釱任
                                      法　官  梁耀鑌
                                      法　官  崔玲琦
以上正本證明與原本無異。
如不服本判決，應於收受送達後20日內向本院提出上訴書狀，其
未敘述上訴之理由者並得於提起上訴後20日內向本院補提理由書
（均須按他造當事人之人數附繕本）「切勿逕送上級法院」。
                                      書記官  李政庭
中　　華　　民　　國　　109 　年　　10　　月　　22　　日
　　　
附錄：本案論罪科刑法條全文
　　　
中華民國刑法(94.02.02)第277條
（普通傷害罪）
傷害人之身體或健康者，處3年以下有期徒刑、拘役或1千元以下
罰金。
犯前項之罪因而致人於死者，處無期徒刑或7年以上有期徒刑；
致重傷者，處3年以上10年以下有期徒刑。

兒童及少年福利與權益保障法第112條
成年人教唆、幫助或利用兒童及少年犯罪或與之共同實施犯罪或
故意對其犯罪者，加重其刑至二分之一。但各該罪就被害人係兒
童及少年已定有特別處罰規定者，從其規定。
對於兒童及少年犯罪者，主管機關得獨立告訴。